最高法院刑事判決　　　　　　　九十四年度台上字第四七六號
　　上　訴　人　乙○○
　　代　理　人　蘇章巍律師
　　被　　　告　丙○○
　　　　　　　　　　　　25號.
　　　　　　　　甲○○
　　　　　　　　　　　　之6號.
　　共　　　同
　　選任辯護人　王聖舜律師
　　被　　　告　戊○○
　　　　　　　　　　　　巷21.
　　　　　　　　丁○○
上列上訴人因自訴被告等偽造文書等罪案件，不服台灣高等法院
中華民國九十一年四月九日第二審判決（九十年度上訴字第二一
九九號，自訴案號：台灣板橋地方法院八十九年度自字第一五九
號），提起上訴，本院判決如下：
    主  文
上訴駁回。
    理  由
按刑事訴訟法第三百七十七條規定，上訴於第三審法院，非以判
決違背法令為理由，不得為之。是提起第三審上訴，應以原判決
違背法令為理由，係屬法定要件。如果上訴理由狀並未依據卷內
訴訟資料，具體指摘原判決不適用何種法則或如何適用不當，或
所指摘原判決違法情事，顯與法律規定得為第三審上訴理由之違
法情形，不相適合時，均應認其上訴為違背法律上之程式，予以
駁回。本件上訴人乙○○上訴意旨略稱：(一)原判決雖採納第一審
囑託內政部警政署刑事警察局所為鑑定，認本案系爭同意書原本
有關「乙○○」筆跡、印文與民國八十五年八月十九日協議書之
筆跡、印文相符，因而審認被告丙○○等並無偽造系爭同意書情
事。然該鑑定僅就上開二種字跡加以比對，對於其他上訴人庭寫
之筆跡及其他協議書等共六種，是否不相符並未說明；且就筆跡
部分並未加以放大觀察比對筆癖、筆序、筆鋒、筆速、折筆、旋
筆、落筆、收筆，有無滯澀顫折、筆劃輕重不一等加以鑑定；又
對於聲請鑑定狀附件四紅色箭頭所指不相同部分，未加說明；另
上開協議書上乙○○之「恭」字覆蓋印文字筆似有相混，難以完
備比對；足見該鑑定有不完備之處。原判決所謂：「至於鑑定結
果，雖『同意書』上乙○○之簽名與自訴人當庭書寫之筆跡不符
」（原判決第十五頁倒數第四行），並非原鑑定所記載之文字。
上開鑑定係以簡單粗糙之方法所為，其結論與財團法人台灣經濟
鑑定委員會所提「鑑定研究報告書」，係利用電子卡尺測量比對
法，加以鑑定分析不同，自有另行詳加鑑定之必要，原判決有未
盡調查能事及判決理由不備之違法。(二)就經驗法則及七年來上訴
人處理相關事務之謹慎歷程，絕不可能於八十八年十二月二十三
日，於行動電話中與丙○○在三分二十秒間，談妥以新台幣（下
同）七千五百萬元之代價處理上訴人認為已解決之地上物等問題
，原判決認定丙○○單方製作「同意書」，交由上訴人單方簽名
蓋章了事，及當時上訴人又駕車前往內湖捷運企業股份有限公司
（下稱捷運公司）保養，原判決未遑論究且悖經驗法則，亦有違
法。又原審未傳訊捷運公司之接待人張順如查明真相，率為不採
上訴人不在場之證明，亦有違背法令云云。
惟查本件關於被告丙○○、甲○○、戊○○、丁○○被訴行使偽
造私文書部分，依上訴人之上訴理由書所載，除指摘原判決關於
丙○○、甲○○共同涉犯偽造系爭同意書部分，有上開上訴意旨
所稱之違法，請求撤銷原判決發回原審法院更為審理外，對於原
判決認戊○○、丁○○並無自訴意旨所指行使偽造文書部分之犯
行，維持第一審諭知戊○○、丁○○關於行使偽造私文書部分無
罪之判決，駁回上訴人該部分在第二審之上訴，僅泛指原判決違
背法令，並未依據卷內訴訟資料，具體指摘原判決關於戊○○、
丁○○行使偽造私文書部分，有何違背法令之情形，應認關於戊
○○、丁○○被訴行使偽造私文書部分之上訴違背法律上之程式
，予以駁回。又關於丙○○、甲○○被訴行使偽造私文書部分，
原判決以丙○○、甲○○均堅詞否認有上訴人所指行使偽造私文
書之犯行，丙○○於第一審辯稱：伊已給付近一億元之買賣價金
，並沒有詐騙上訴人，伊於八十八年十二月二十八日前某日以電
話與上訴人聯繫，並約定於八十八年十二月二十八日在國賓飯店
會晤商談，當日上午十點、十一點多時，由伊拿同意書給乙○○
簽，打字係由伊公司之員工甲○○事先打好，因為在電話中有跟
上訴人溝通過，因為前面協議書就有寫著要處理地上物，同意書
係延續前面協議書之約定，上訴人本人親自在同意書上簽名蓋章
等語；又於原審辯稱：因系爭土地上原與徐文柳訂有租約，且有
地上物及房舍，在八十一年三月二十四日協議時，雙方有提到上
訴人需處理地上物、佃農之事，上訴人均未處理；後來在寫同意
書時，伊與上訴人雙方在電話中已聯繫好，上訴人說他有把握在
期限內完成，但後來上訴人未按期限處理好，故伊不得不另提供
房屋及現款與徐文柳及徐文柳之子徐有田、徐阿種解決云云。甲
○○於第一審辯稱：同意書係上訴人自己簽的，伊並無騙上訴人
簽署同意書，內容均係其與丙○○談好的，伊沒有插話之餘地，
所有土地之買賣過程均係丙○○與上訴人協議，伊無權干涉等語
；於原審另辯稱：伊係丙○○之姪子，在丙○○之公司工作，伊
當時只是幫忙丙○○打字打同意書而已，同意書係一次打好等語
。並以第一審於八十九年十一月十六日，將本件系爭同意書及丙
○○與上訴人當庭書寫之筆跡、上訴人自承真正之雙方協議書（
八十八年二月十五日）、補充協議書、再補充協議書、協議書（
八十一年三月二十四日）、不動產買賣契約書、協議書（八十五
年八月十九日）、庭印紙（當庭所蓋之印文）等原本，檢送內政
部警政署刑事警察局以重疊比對法、特徵比對法鑑定，鑑定結果
認：「一、印文部分：八十八年十二月二十八日同意書上『乙○
○』印文與八十八年二月五日之協議書、補充協議書、再補充協
議書、八十一年三月二十四日之協議書、不動產買賣契約書、八
十五年八月十九日之協議書、庭印紙上『乙○○』之印文相符。
二、筆跡部分：八十八年十二月二十八日同意書上『乙○○』、
『Ｚ000000000』筆跡與八十五年八月十九日協議書上
『乙○○』、『Ｚ000000000』筆跡相符；另與丙○○
庭寫筆跡不同。」等情，有內政部警政署刑事警察局八十九年十
一月二十七日刑鑑字第一八六四三八號鑑驗通知書乙紙附卷（附
第一審卷第二六六頁）可參。按上開同意書上之「乙○○」之印
文及筆跡，既與上訴人承認真正之上開協議書之「乙○○」印文
及筆跡相符，已堪認定該「同意書」上「乙○○」之印文及筆跡
為真正。至於鑑定結果，雖認「同意書」上「乙○○」之簽名與
上訴人當庭書寫之筆跡不符，但上開送鑑之當庭書寫之「乙○○
」筆跡，係上訴人於本案涉訟後當庭所寫，難無在本件涉訟後，
另外練習與過去習慣書寫筆跡不同之筆跡以供送鑑之虞，並不影
響原審事實之認定。至上訴人於九十年十二月五日，自行請財團
法人台灣經濟鑑定委員會鑑定上開「同意書」之簽名筆跡及印文
之真偽，雖據該委員會鑑定結果認：「一、民國八十八年十二月
二十八日立書人記載為乙○○之同意書影本上之乙○○印文與民
國八十五年八月十九日由乙○○（甲方）與丙○○（乙方）所簽
訂之協議書正本上之乙○○印文不完全相同。二、民國八十八年
十二月二十八日立書人記載為乙○○之同意書影本上之乙○○印
文與民國八十五年二月五日由乙○○（甲方）與丙○○（乙方）
所簽訂之再協議書正本上之乙○○印文不完全相同。」（參見卷
外所置放之「財團法人台灣經濟鑑定委員會鑑定研究報告書」）
。但查：上訴人當時送往鑑定之「同意書」係影本，容易造假或
欠明晰，自與上開刑事警察局以「同意書」原本鑑定不同。又依
據上開經濟鑑定委員會鑑定研究報告書「第參篇－最終鑑定結論
」之「貳」所載：「惟本案之待鑑定物－（民國八十八年十二月
二十八日立書人記載為乙○○之同意書上之乙○○印文）係為影
本，且該影本於印文處經交叉摺過，其均可能形成印文鑑定而考
量之因素，因此本案仍應以待鑑定物─（民國八十八年十二月二
十八日立書人記載為乙○○之同意書上之乙○○印文）之正本文
件進一步執行鑑定分析，並宜以該次鑑定分析之結論為準，特此
敘明。」，及「參」所載：「本案僅係依據委託人所提供之資料
，以印文鑑定原則就事實情況之表述，謹供參考，並請賜教。」
云云（參見同上鑑定研究報告書），上開鑑定之「同意書」影本
，在「乙○○」印文處既有「摺過」之情形，該鑑定委員會卻據
以為鑑定之準據，其正確性已有疑問；況查該鑑定委員會復表示
該鑑定係就送鑑之資料「就事實情況之表述」而已，送鑑之資料
既有問題，其鑑定結果之正確性自亦有疑問，該鑑定自不足推翻
上開刑事警察局鑑定之真實性。上訴人雖聲請再送其他機關鑑定
，但上開刑事警察局於鑑定時，已就有關鑑定資料之「原本」作
為鑑定之依據，其正確性不容置疑，認毋庸再送其他機關鑑定。
另參酌１、上訴人與丙○○在八十一年三月二十四日所簽訂之「
協議書」第二條約定：「……。若有地上物侵占或地上物及佃農
等問題全部由甲方（即上訴人乙○○）負責。」（參見第一審卷
第一二八頁），足見上開系爭土地在八十一年三月二十四日訂立
買賣之「協議書」時，應有地上物、佃農等問題之存在，故才會
有此條款之約定。２、本件土地在八十一年三月二十四日上訴人
與丙○○二人簽訂協議書時，共計為九十四筆，其中有四十七筆
屬案外人莊昭明之名義，另外之四十七筆則屬上訴人與他人公同
共有，公同共有人合計十三人，土地係坐落在基隆市安樂區○○
○段外寮小段，於八十一年四月七日，由丙○○以個人名義與莊
昭明簽訂「不動產買賣契約書」，上訴人為見證人之一，約定買
賣標的為上開所有莊昭明與上訴人等十三人公同共有土地之所有
權全部，價款為新台幣八億元，雙方並約定公同共有部分，由上
訴人協助負責辦理（參見第一審卷第三二五頁至第三三八頁）。
３、又上訴人之祖父林開郡於四十一年十二月二十日，曾將上開
其中坐落基隆市安樂區○○○段外寮小段五八七地號（面積十八
公頃又八二七平方公尺）及五九六地號（面積二十三公頃又四五
六六平方公尺）面積最大之土地（參見第一審卷第三三一頁）出
租予徐文柳，該地後來由徐文柳之子徐阿種、徐有田二人耕種，
其上不惟有其等種植之農作物及簡單之房舍，且有不明何屬之墳
墓；丙○○後來在八十九年六月十四日，與徐文柳父子三人簽「
協議書」，約定由丙○○以坐落基隆市安樂區○○○路二０八巷
一四０號、同巷一四二號之房屋二間及四百七十一萬一千元作為
地上物拆遷補償等情，不惟經證人徐文柳、徐阿種、徐有田等結
證在卷，且有出租之「協議書」影本一紙、現場有農作物等之相
片、八十九年六月十四日簽訂之協議書等附卷（原審卷一第八八
頁、第一三三頁至第一三八頁、第二三七頁至第二四０頁、第二
六八頁至第三八一頁）可稽。４、又八十八年十二月二十八日之
「同意書」內容載明：「一、有關八十一年三月二十四日簽訂之
協議書第二條內容中『若有地上物侵占或地上物及佃農等問題全
部由甲方（指上訴人）處理』，今本人（指上訴人）切結同意於
八十九年三月二十日前將前述問題處理完成。二、前條款若無法
於期限內完成，本人同意原八十八年九月十七日簽訂之再補充協
議書中；由丙○○先生寄存於丁○○律師之二張支票【暨再補充
協議書之附件二、附件三】拋棄請求權；並逕由丙○○先生向丁
○○律師領取，作為處理地上物侵占或地上物及佃農等問題之用
。爾後地上物侵占及佃農問題均與本人無關，恐口無憑，特立此
書為憑」等語（參見附卷之同意書），足見本件系爭土地，其中
兩筆面積最大部分之土地，在四十一年間，上訴人之祖父林開郡
已有出租予徐阿柳耕種之事實；而在八十一年三月二十四日，上
訴人與丙○○簽訂協議書時，該土地上因已有農作物等之存在，
故約定上訴人需負責處理好有關地上物等之問題；嗣因上訴人未
予處理清楚，而在八十八年十二月二十七日，代書即被告戊○○
已將所有權移轉登記文件送至基隆市安樂地政事務所辦理所有權
移轉登記事項，即將完成移轉登記手續，上訴人自認在八十九年
三月二十日以前，尚有將近三個月之時間，應可處理好上開土地
地上物等之事宜，乃與丙○○商定，由上訴人在八十八年十二月
二十八日立具「同意書」，同意在八十九年三月二十日以前處理
完成該土地上之全部有關「地上物侵占或地上物及佃農」等問題
，否則對於丙○○寄存在律師即被告丁○○處之面額五千五百萬
元及二千萬元之支票之請求權，同意予以拋棄；是上開「同意書
」之書立，並無不合常理之處。至上訴人雖又指稱：其於七十三
年間，就莊昭明所買第五八七地號及第五九六地號土地及其他地
號土地上，經徐文柳、徐阿種、徐有田等主張有地上物等問題，
已予處理完畢，徐文柳之子徐有田並供證上訴人曾在七十三年間
給付徐文柳現金一百二十五萬元，及徐文柳父子三人另收受上訴
人面額各五萬元之支票五張，故合計共向上訴人收取一百五十萬
元，依當時之幣值，頗為可觀；徐文柳並曾搬離在該土地上之住
屋；惟於八十三年間，莊昭明復發現徐有田、徐阿種佔住原屬林
開郡之舊田舍，曾委請薛允律師去函指摘，詎徐有田及徐阿種
二人竟偽稱尚未解決，顯見徐阿種兄弟確曾在無何權利情形下，
接受過補償而再以渠等尚有地上物等權利存在為由，而於八十九
年六月十四日之前半個月出面謂長庚醫院侵害其權利，而向丙○
○要求補償解決；乃丙○○未通知上訴人而逕與徐家父子達成補
償協議，其真實性已滋疑竇，縱有其事，亦屬徐家父子之非份要
求第二次補償及丙○○之自願再次給付補償，殊難認定上訴人未
處理地上物等問題而出具本案「同意書」云云（參見原審卷一第
二四四頁）。但查：上訴人縱令在七十三年間曾經給付徐文柳父
子三人地上物之補償費，然在八十一年三月二十四日訂立買賣協
議書時，雙方既有：「若有地上物侵占或地上物及佃農等問題全
部由甲方（即上訴人）處理。」之約定，足見當時之買賣標的，
應尚有上開「地上物侵占或地上物及佃農」等問題之存在，上訴
人自有依契約內容履行之義務。且丙○○係在八十九年六月十四
日始因徐有田等之要求而再以二間房屋及現款與徐文柳父子解決
補償地上物之事，足見在八十八年十二月二十八日，上訴人立具
「同意書」時，該系爭土地上尚有地上物等之存在，嗣因上訴人
未解決清楚，始由丙○○出面解決，要不能因之即認上訴人無立
具「同意書」之可能。至於徐文柳父子有無正當權利可以請求地
上物補償費，或丙○○有無法律上之義務支付，則係另一問題，
惟與上開「同意書」之是否真正無涉。此外，經核上述同意書之
內容，上訴人如未依限期在八十九年三月三十日以前處理完成系
爭土地上之地上物等問題之事，其損失固達七千五百萬元之鉅，
惟依上開同意書之書立日期為八十八年十二月二十八日以觀，上
訴人之處理時間尚有將近二個月又二十幾天，依事情需處理之內
容及上訴人而言，並非無法限期完成，倘該同意書係丙○○、甲
○○等偽造，衡情在同意書上何不要求上訴人立即或短期內將地
上物處理完畢，反將地上物處理完畢之期限寬限至八十九年三月
二十日止。足徵系爭同意書之約定，尚符一般常情。又丙○○所
辯其曾在八十八年十二月二十八日前某日，曾以電話與上訴人洽
商乙節，經查電話號碼「0000000000號」及「000
0000000號」之行動電話分係上訴人及丙○○使用，此業
據上訴人陳明在卷（詳第一審卷第一六四頁及第二一四頁八十九
年十二月十二日審判筆錄），而上開電話於八十九年十二月三日
、十二月十三日、十二月十五日、十二月十六日確曾相互聯繫乙
節，業經第一審法院向遠傳電信股份有限公司函查屬實，有該公
司八十九年六月二十九日函及通聯紀錄在卷（附第一審卷第一七
五頁至第一八二頁）可考。又查以上訴人名義登記之「0000
－000000號」行動電話，曾在八十八年十二月二十三日與
丙○○之公司員工劉思源所持有之行動電話「0000－000
000號」通聯，此亦有該通聯紀錄附卷（第一審卷第三四九頁
、第三五０頁）可資佐證，而該「0000－000000號」
行動電話係以劉思源之名義登記使用，劉思源有時陪丙○○出外
辦事時，電話會互相使用，而劉思源並未與上訴人以該電話聯絡
過等情，亦據證人劉思源於原審調查中證陳在卷（參見原審卷二
第一六頁）。丙○○辯稱：伊於八十八年十二月二十八日前某日
以電話與上訴人聯繫，約定於八十八年十二月二十八日在國賓飯
店會晤商談，同日上訴人並簽署同意書等語，尚非無據，自堪採
信。至上訴人提出之捷運公司結算清單一紙（第一審卷第二五七
頁），用以證明上訴人所有之車牌號碼「ＤＰ－０三二九號」自
用小客車於八十八年十二月二十八日十時三十九分，曾送往捷運
公司保養、修理，故上訴人不可能在同日上午十時、十一時餘，
與丙○○在台北市國賓飯店簽同意書之事實，證人即捷運公司之
業務員邱紹瑞於原審九十年八月十五日亦到庭證稱：伊因賣車給
上訴人而認識上訴人，在八十九年十二月二十八日上午十點多，
上訴人即到伊廠裡來，一直到中午伊等休息時止，上訴人向伊請
教一些車子引擎之問題云云。惟查：證人邱紹瑞所稱之時間「八
十九年十二月二十八日」核與前開「同意書」之書具時間相差一
年；原審曾就此部分訊問證人邱紹瑞：「時間你真的能確定？」
，其答稱：是的，是去年之事。他曾經到我公司要我把他的車子
維修單調出來，他說調此維修單有用途，所以我記得日期云云（
參見原審卷一第九五頁），是證人邱紹瑞之前開證詞是否可採，
滋生疑義；其於事後雖來狀稱其在庭上所供之「八十九年」有誤
，而係指「八十八年」云云，姑不論其改稱「八十八年」是否可
採，即查閱前開「結算清單」所載，當天上開公司之接待人係「
張順如」，而非邱紹瑞（參見第一審卷第二五六頁、第二五七頁
），是證人邱紹瑞所為上訴人有利之供證，是否真實，令人生疑
。又再依據上開「結算清單」所載，上訴人所有「ＤＰ－０三二
九號」汽車係於八十八年十二月二十八日十時三十九分進廠保養
，同日出廠，但其出廠之確定時間未登載，以致該車保養後何時
出廠不明；又依「結算清單」所載，該廠之廠址為「台北市○○
路○段三九０號」，而丙○○所供之「國賓飯店」則位於同市○
○○路，二處之距離並非甚遠，是上訴人非不可能將其所有汽車
留廠保養，其本人改搭乘其他車輛在同日上午十一時多以前到達
國賓飯店與丙○○見面。是上開結算清單及證人邱紹瑞之供證，
仍不足為上訴人確無簽同意書之證明。另上訴人指述：該同意書
係戊○○利用移轉登記文件甚多且雜，上訴人年老不及注意，誤
在空白紙上簽名、蓋章所偽造而成云云，然迭為戊○○所堅詞否
認，上訴人亦不能舉證證明戊○○係如何偽造該同意書；復參以
上訴人本指稱：上述同意書係丙○○偽造云云（詳第一審法院卷
第一頁至第三頁八十九年四月二十九日刑事自訴狀及同院八十九
年五月十六日訊問筆錄）；嗣改稱：同意書上簽名非伊所簽，但
印章可能係伊所有，因伊在戊○○代書事務所簽了三十幾張文件
，可能係戊○○拿一張空白紙叫伊簽名，事後再打字云云（詳第
一審法院八十九年五月十六日訊問筆錄）；繼稱：伊絕對不可能
在同意書上簽名蓋章云云（詳第一審法院八十九年六月八日訊問
筆錄）；然又稱：上訴人迄未否認同意書上訴人簽名及印文之真
正，但否認有書立八十八年十二月二十八日同意書，如該同意書
上簽名及印文係真正，則該同意書係被告等人利用移轉所有權文
件甚雜且多，上訴人年老不及注意，而夾在文件中，騙使上訴人
簽名云云（詳第一審卷第一五九頁至第一六五頁八十九年六月十
日刑事聲請狀）；復改稱：戊○○要甲○○拿空白紙讓伊蓋章云
云（詳第一審八十九年七月十三日訊問筆錄），上訴人之指述前
後反覆不一，是尚難執此即遽認上揭同意書係遭丙○○、甲○○
等人所偽造。此外，復查無其他任何積極證據，足資證明丙○○
、甲○○有自訴意旨所指行使偽造私文書之犯行，因而維持第一
審以丙○○、甲○○被訴行使偽造私文書部分，犯罪尚屬不能證
明，諭知渠等均無罪之判決，駁回上訴人該部分在第二審之上訴
，已詳述其證據取捨及判斷之理由，核與卷證資料相符，從形式
上觀察，並無違背法令之情形。按證據之取捨及判斷，俱屬事實
審法院之職權，苟無違背證據法則，自不能指為違法。本件關於
丙○○、甲○○行使偽造私文書部分，原審綜合其調查證據之結
果，對於上訴人所舉證據，認不足以證明丙○○、甲○○有自訴
意旨所指關於行使偽造私文書部分之犯行，所為論斷詳如上述，
經核與證據法則並無違背，亦無調查職責未盡之情形，要難指為
違法。上訴意旨所指各節，或為單純事實之爭執，或對於不影響
判決主旨判斷之事項，加以指摘，或對於屬原審證據取捨及判斷
職權行使之事項，或事證已臻明確，並無再行調查或鑑定必要之
裁量事項，指為違法，核與法律規定得為第三審上訴理由之違法
情形，均不相適合，應認其關於丙○○、甲○○行使偽造私文書
部分之上訴，違背法律上之程式，予以駁回。又原判決關於丙○
○、甲○○、戊○○、丁○○被訴涉犯刑法第三百三十九條第一
項詐欺取財罪，及戊○○、丁○○另被訴涉犯刑法第三百四十二
條背信罪部分，係維持第一審以渠等之犯罪尚屬不能證明，諭知
渠等均無罪之判決，駁回上訴人上開部分在第二審之上訴，查上
開部分均屬刑事訴訟法第三百七十六條所列不得上訴第三審之案
件，上訴人對上開部分一併提起上訴，顯非法之所許，應併予駁
回，合予敘明。
據上論結，應依刑事訴訟法第三百九十五條前段，判決如主文。
中　　華　　民　　國　九十四　年　　一　　月　二十七  日
                      最高法院刑事第七庭
                          審判長法官  莊　登　照
                                法官  洪　明　輝
                                法官  黃　一　鑫
                                法官  魏　新　和
                                法官  林　秀　夫
      本件正本證明與原本無異
                                      書  記  官
中　　華　　民　　國　九十四　年　　二　　月　 三 　 日
２                                                   Ｋ
